【裁判字號】    90,上訴,519
【裁判日期】    900830
【裁判案由】    毒品危害防制條例
【裁判全文】
臺灣高等法院刑事判決                              九十年度上訴字第五一九號
    上  訴  人  臺灣臺北地方法院檢察署檢察官
    上  訴  人
    即  被  告  甲○○
                蔡文燦
右上訴人因被告違反毒品危害防制條例案件，不服臺灣臺北地方法院八十九年度訴字
第一○六八號，中華民國八十九年十二月二十七日第一審判決（起訴案號：臺灣臺北
地方法院檢察署八十八年度偵字第二二五四九號），提起上訴，本院判決如左：
    主  文
原判決撤銷。
甲○○無罪。
    理  由
一、公訴意旨以：甲○○明知安非他命類藥品業經行政院衛生署於民國七十九年十月
    九日以衛署藥字第九○四一四二號公告列入麻醉藥品管理條例第二條第四款所定
    「化學合成類麻醉藥品」管理，未經許可不得在國內或國外等地製造，竟基於製
    造故意，於八十五年十月上旬，在美國洛杉磯郡蒙特貝耀市尼爾阿姆斯壯一七四
五號二○一室處，非法製造安非他命。嗣於八十五年十月十四日下午七時許，為
    美國政府所屬警察於上址查獲，並扣有一盎司之甲基安非他命等物。甲○○旋於
    美國加州洛杉磯郡高等法院審理時，因認罪協商而判決監禁二百九十日，並於刑
    之執行完畢後，於八十八年八月十二日遣送回台而得知上情等語，因認甲○○涉
    有麻醉藥品管理條例第十三條之一第二項第一款之非法製造化學合成麻醉藥品罪
    嫌。
二、公訴人認被告甲○○涉有非法製造化學合成麻醉藥品罪嫌，無非以被告業於美國
    加州高等法院洛杉磯分院審理時之坦承不諱及該院判決書為論據。訊據被告堅決
    否認有非法製造化學合成麻醉藥品犯行，辯稱：因遭美國檢察官起訴涉有製造Ｐ
    ＣＰ以外之管制物品及持有武器罪嫌，乃因曾有吸毒前科，倘上開罪名均成立，
    將被判處有期徒刑十六年，始於美國加州高等法院洛杉磯分院審理時，依認罪協
    商制度承認製造安非他命犯行，藉以免除其餘罪名等語。
三、按犯罪事實應依證據認定之，無證據不得推定其犯罪事實；而不能證明被告犯罪
    者，應諭知無罪之判決；刑事訴訟法第一百五十四條、第三百零一條第一項分別
    定有明文。又所謂證據，係指足以認定被告確有犯罪行為之積極證據而言，該項
    證據自須適合於被告犯罪事實之認定，始得採為斷罪資料。苟積極證據不足為不
    利於被告事實之認定時，即應為有利於被告之認定，更不必有何有利之證據（最
    高法院二十九年上字第三一○五號、三十年上字第八一六號判例參照）。經查：
（一）本件被告於美國加州遭起訴觸犯製造ＰＣＰ以外之管制物品罪及持有武器罪，
      經美國加州高等法院格杉磯分院於八十六年一月九日判決被告製造ＰＣＰ以外
      之管制物品，量處有期徒刑三年，其餘罪名因認罪協商免除，有美國加州高等
      法院洛杉磯分院起訴書、判決書在卷可稽。而被告曾被控以1.擁有、販賣違禁
      藥品；2.擁有違禁藥品及槍械；3.擁有破壞性之裝備三項罪名，1.罪名經美國
      加州高等法院洛杉磯分院判刑在案，2.及3.罪名則因認罪協商免除，有駐洛杉
      磯臺北經濟文化辦事處九十年六月十二日洛杉字第七九○號函在卷為憑。足
      見被告辯稱因曾有吸毒前科，倘本件罪名均成立，將遭判處有期徒刑十六年，
      始承認製造安非他命犯行，以免除其餘罪名，應堪採信。則公訴人認被告業於
      美國加州高等法院洛杉磯分院審理時之坦承本件犯行，應指被告依認罪協商制
      度而承認製造ＰＣＰ以外之管制物品之罪行。按認罪協商係英美法刑事訴訟程
      序中特有之制度，法院處理刑事案件之方式，絕大部分係依認罪協商制度處理
      ，以避免冗長、複雜、耗費人力、物力至鉅的正式審判程序。依美國聯邦刑事
      訴訟規則，檢察官及被告律師或被告可經由討論協商進而協議，由被告認罪，
      檢察官則可以改變對被告特定犯行之控訴罪名（通常改為較輕罪名之控訴），
      或撤銷，或捨棄對被告作其他控訴，或同意被告要求判刑或其他刑事處分不超
      過特定刑期，並據以向法院請求，而非經由正式審判程序。而認罪協商有三種
      ：1.控訴之協商：即檢察官以減輕控訴罪名作回報，讓被告同意認罪；2.罪數
      之協商：即被告就多次犯行中，就其中一罪或數罪為認罪，檢察官則撤銷或捨
      棄其他控訴；3.量刑之協商：即被告就被控訴之罪認罪，並要求判刑或其他刑
      事處分不超過一定刑期，或檢察官與被告同意一適當判決。則檢察官與被告達
      成認罪協商後，檢察官取得被告被判有罪之保證；被告獲得較輕刑罰之利益。
      本件被告涉有製造ＰＣＰ以外之管制物品及持有武器罪嫌，經美國檢察官起訴
      移送美國加州高等法院洛杉磯分院，而被告因曾有吸毒前科，乃依認罪協商制
      度承認製造ＰＣＰ以外之管制物品犯行，經法院判決該罪成立，處有期徒刑三
      年，其餘罪行均不成立。則被告承認製造安非他命犯行，真意係在獲得較輕刑
      罰。按我國刑事訴訟上並無認罪協商制度，雖現行刑事訴訟法並無明文否定其
      證據能力，實務上對於被告因認罪協商所為犯罪承認之證據能力，亦無一致見
      解。學說上則認被告依認罪協商之認罪，係「為達某種目的而為之有罪承認，
      不得承認有證據能力」。足見被告依認罪協商所為之有罪承認，核與我國刑事
      訴訟法規定之自白犯罪，性質尚有不同，自不得據以認定係被告白白犯罪。況
      縱被告「認罪協商」而承認犯罪得視為「自白犯罪」，惟依我國刑事訴訟法第
      一百五十六條第二項規定：「被告之自白，不得作為有罪判決之唯一證據，仍
      應調查其他必要之證據，以察其是否與事實相符。」本件公訴人雖以美國加州
      高等法院洛杉磯分院判決書資為被告有罪之補強證據，然該判決書僅記載被告
      年籍資料、犯罪罪名及刑罰執行等情，並未敘明犯罪事實及認定犯罪之理由、
      證據，自無從認定被告認罪協商所為承認犯罪確與事實相符。
（二）雖依卷附內政部警政署刑事警察局八十八年九月三十日（八八）刑際字第八七
      五七五號函檢送該局八十八年八月十三日（八八）刑際字第八○八二四號移送
      書內所附被告違反槍砲彈藥刀管制械條例卷內美加州洛杉磯高院判決等原文資
      料中之中文譯本，其中蒙特貝耀警局補充報告記載：「嫌犯Ｌｕ做下列表示：
      其表示約在二年前與嫌犯Ｊｏｈｎｎｙ（姓氏不詳）在其工作地點認識。其表
      示Ｊｏｈｎｎｙ要教他如何調製甲安非他命。其提及嫌犯Ｊｏｈｎｎｙ與其前
      住位於蒙特貝耀之Ｔｒｉｆｔｙ藥房購得八瓶Ｓｕｄａｆｅｄ，並免費獲得八
      瓶，故總共購得十六瓶Ｓｕｄａｆｅｄ。．．．嫌犯Ｌｕ陳述其預備支付嫌犯
      Ｊｏｈｎｎｙ美金５００元作為教導其如何調製甲安非他命之費用。其復表示
      另有美金１, ５００元係用以支付租金與其他費用。約在一至二個月前，嫌犯
      Ｌｕ看見嫌犯Ｂｒｕｃｅ（即嫌犯薛）在尼爾阿姆斯壯住處內用丙酮洗甲安非
      他命，以製造結晶體。嫌犯Ｌｕ告訴本人可在二咖啡壺上及Ｔｕｐｐｅｒｗａ
      ｒｅ容器上發現其指紋。嫌犯Ｌｕ表示嫌犯Ｊｏｈｎｎｙ之指紋亦可在上開物
      品發現。．．．嫌犯Ｌｕ並表示麻黃鹼提煉程序將在尼爾阿姆斯壯住處內完成
      ，且實際調配將於汽車旅館房間內進行。嫌犯Ｌｕ於結束時表示在嫌犯薛臥室
      內發現之所有物品均為嫌犯薛所有。」（見八十八年度偵字第二二五四九號卷
      第一七、一八頁）然「嫌犯Ｌｕ」即Ｊｏｈｎ  Ｌｕ於另行書立並經公證之文
      書載明：「１９９６年１０月１４日警方接獲報案，指稱有一名女子在本人住
      所內叫喊，該名女子即為本人女友。當警方到達本人公寓時，即發現公寓內有
      化學藥品味道。本人向警方表示氣味來自於酒精與紅三價燐及甲安非他命。當
      時在公寓人的４人，包括本人、本人女友及甲○○均被逮捕。本人向警方解釋
      本人如何取得藥品與原料。本人同時告訴警方另有兩人Ｊｏｈｎｎｙ  Ｂ. Ｇ
      ｏｏｄ與Ｌｕｐｅ  Ｍｅｄｉｎａ協助教導本人如何製造甲安非他命。本人所
      有對話均記錄於警方報告。甲○○為本人友人，其吸食毒品已成癮，到本人公
      寓使用毒品，有時則在本人公寓過夜。在本人公寓過夜時，曾支付本人費用。
      本人遭羈押期間，體認無法在監獄內度過餘生，同時並發現本人女友已懷孕。
      由於本人女友無錢扶養子女，本人否認前所做口供，並指稱甲○○參與製造毒
      品。由於其曾遭判刑，其接受交換條件，依該條件其須認罪，後遭判處有期徒
      刑三年．．．。」（見八十八年度偵字第二二五四九號卷第三四頁）Ｊｏｈｎ
        Ｌｕ就被告有無參與製造安非他命，先後所稱不一，自難憑信。再蒙特貝耀
      警察局附加報告固記載：「本人接獲上開所有資料後告知該兩名警官，根據本
      人毒品方面之經驗，變性酒精與紅三價燐為製造甲安非他命之前身。本人並告
      知該兩名警官與甲安非他命之製造、持有及銷售有關之嫌犯通常會持有該化學
      物品。」（見八十八年度偵字第二二五四九號卷第二五頁）惟依上開蒙特貝耀
      警局補充報告記載，現場查獲製造安非他命之十六瓶Ｓｕｄａｆｅｄ化學物品
      係Ｊｏｈｎ  Ｌｕ與Ｊｏｈｎｎｙ共同前住蒙特貝耀Ｔｒｉｆｔｙ藥房購得，
      並非被告所有，自不足以認定被告有製造安非他命之事實。又蒙特貝耀警察局
      補充報告另載稱：「兩位警官均接獲電話告知上開地址有可疑狀況。抵達後，
      兩位警官即刻與現場保全人員，據其表示有一名女子在該公寓內叫喊。一名男
      子應門，其告知警官樓上有一名女子叫喊，且舉止歇斯底里。希西內羅警官告
      訴該名男子他要上樓檢查該名女性是否安全。該名男子邀請警官進入公寓。當
      其進入時，希西內羅警官發現起居室內咖啡桌上有白色粉末。其同時發現公寓
      內有化學味道，並在樓上發現該名女子。該女子情況尚可，但化學味道甚濃。
      該兩名警官立即有噁心及頭痛症狀，並與該名女子下樓。下樓後希西內羅警官
      詢問該名男子味道為何，其回答將甲安非他命浸泡於酒精。」（見八十八年度
      偵字第二二五四九號卷第二二頁）依上開內容所示，均僅係記載美國警方於現
      場查獲安非他命之經過，並無指稱被告有製造安非他命之事證，亦不得為被告
      不利之認定。
（三）綜上所述，被告於美國加州高等法院洛杉磯分院因「認罪協商所為承認製造安
      非他命犯行」，核與刑事訴訟法自白犯罪性質不同。且依卷內美國加州高等法
      院洛杉磯分院之判決、蒙特貝耀警察局補充報告、附加報告等事證，均無從證
      明被告因「認罪協商所為承認製造安非他命犯行」，確與事實相符。此外亦查
      無證據足認被告確有公訴人起訴之罪行。
四、原審不察，認被告犯罪，顯有未洽。公訴人上訴，指摘原判決免除執行有期徒刑
    二年不當，自無可取。被告上訴意旨，指摘及此，為有理由，自應由本院將原判
    決撤銷改判，並諭知被告無罪。
據上論斷，應依刑事訴訟法第三百六十九條第一項前段、第三百六十四條、第三百零
一條第一項，判決如主文。
本案經檢察官呂丁旺到庭執行職務。
中      華      民      國      九十      年      八      月    三十    日
                              臺灣高等法院刑事第十四庭
                                  審判長法  官  陳  祐  輔
                                        法  官  蔡  國  在
                                        法  官  陳  國  文
右正本證明與原本無異。
檢察官如不服本判決應於收受送達後十日內向本院提出上訴書狀，其未敘述上訴之理
由者並得於提起上訴後十日內向本院補提理由書（均須按他造當事人之人數附繕本）
。
                                        書記官  蔡  棟  樑
中      華      民      國    九十    年     八     月     三  十     日


司法院資訊處製作；財團法人民間司法改革基金會備份。
